【裁判字號】    90,訴,682
【裁判日期】    900911
【裁判案由】    偽造有價證券等
【裁判全文】
臺灣臺北地方法院刑事判決                            九十年度訴字第六八二號
    公  訴  人  臺灣臺北地方法院檢察署檢察官
    被      告  乙○○
    選任辯護人  蔡良靜
右列被告因偽造有價證券等案件，經檢察官提起公訴（九十年度偵字第一０六七號）
，本院判決如左：
      主  文
乙○○無罪。
      理  由
一、本件公訴意旨略以：被告乙○○於民國八十九年七月初，在聯合報廣告上發現刊
    有「支票借你用」一則，即以電話聯繫，相約在台北市○○○路與民權東路口與
    一名賣支票之不詳男子見面，該男子出示一張甲○○所遺失之彰化商業銀行中和
    分行第五九二七三號空白支票求售，詎被告明知該支票係來歷不明之贓物，竟意
    圖行使之用與該不詳男子基於共同之犯意，由該男子詢問被告欲將該支票開給何
    人？金額多少及發票日期為何等資料，當場冒填受款人為丙○○，金額新台幣（
    下同）二十二萬元及發票日為八十九年十月一日後，以三千元之代價售予被告。
    嗣被告又意圖為自己不法之所有於同年九月初，持向友人丙○○詐借二十二萬元
    ，屆期丙○○持該支票提示，因已掛失止付而遭退票，始知受騙。因認被告涉犯
    刑法第三百四十九條第二項之故買贓物罪、第二百零一條第一項偽造有價證券及
    第三百三十九條第一項之詐欺取財等罪嫌。
二、按犯罪事實應依證據認定之，無證據不得推定其犯罪事實；又不能證明被告犯罪
    者，應諭知無罪之判決，刑事訴訟法第一百五十四條、第三百零一條第一項分別
    定有明文按認定被告有罪之事實，應憑證據，如未能發現相當之證據，或證據不
    足以證明，自不能以推測或擬制之方法，以為裁判之基礎；且認定事實所憑之證
    據，其為訴訟上之證明，須達於通常一般人均不致有懷疑，而得確信其為事實之
    程度者，始得據為有罪之認定，倘其證明尚未達到此一程度，而有合理之懷疑存
    在時，尚難為有罪之認定基礎；苟積極證據不足以為不利於被告事實之認定，即
    應為有利被告之認定，更不必有何有利之證據，最高法院三十年上字第八一六號
    、四十年台上字第八六號、七十六年台上字第四九八六號判例分別揭有上旨，足
    資參酌。公訴人認被告涉犯前揭罪嫌，無非係以：證人許明輝、丙○○之證詞，
    並質疑被告以三千元代價買二十二萬元支票，豈有不知情之理，復佐以支票退票
    理由單、遺失票據申請書、掛失止付通知書，資為論據。訊據被告乙○○固不否
    認於前揭時、地，以三千元向報刊賣支票之男子購買系爭支票，再交予丙○○使
    用，惟堅詞否認有何偽造有價證券、故買贓物及詐欺等罪嫌，辯稱：伊係先向友
    人丙○○借款二十二萬元後，為應丙○○要求提供票據供為擔保，始尋找報紙「
    支票借你」廣告，向該名男子購買系爭支票，伊並不知該紙支票係許明輝遺失之
    贓物，亦無欺騙丙○○之意，更無與該名男子共同偽造有價證券等語。經查：
（一）證人丙○○於警訊時陳稱：被告向伊借二十二萬元，伊請被告開張支票，被告
      於八十九年九月初，交付系爭支票等語，經本院諭令與被告隔離訊問後，證人
      丙○○於檢察官詰問時證陳：被告於八十九年七、八月間，曾提出向伊借錢，
      但當時伊沒錢，須等賣完車才有錢借被告，伊也委託被告幫伊賣車，大約賣了
      八十幾萬，扣掉貸款，剩下三、四十萬元，被告就借走二十二萬元，伊才要求
      被告要拿票來擔保，過沒多久，被告就拿系爭支票給伊等語，核與被告所稱協
      助證人丙○○賣車再取得借款及交付系爭支票等情節相符（見本院九十年八月
      一日訊問筆錄），並有證人丙○○提出上海商業儲蓄銀行託收票據明細表一紙
      ，在卷可參。是被告辯稱：伊係先向丙○○借錢，再應其要求看報紙買系爭支
      票交給丙○○等語，顯非虛詞，堪予採信。公訴人認被告係以系爭支票向丙○
      ○訛騙二十二萬元，容有誤會。
（二）而證人許明輝於警訊時陳稱：伊未曾至彰化銀行中和分行申請過支票，更不可
      能去掛失支票，伊僅係一名工人，從未使用過支票，故懷疑可能有人拿伊遺失
      之身分證去申請支票等語（見偵卷第八頁反面），惟於偵訊時改稱：那張是伊
      丟掉的支票，支票是伊老闆整本拿去用，伊從台中回來已人去樓空，而印章是
      老闆說要辦健保用，但不知道他拿去辦支票云云，旋又改稱：伊有去開戶辦支
      票等語（均見偵卷第二十二頁反面），證人許明輝對於究竟有無開戶領用支票
      並事後辦理掛失止付一節，先後反覆其詞，其證言可信度，殊堪質疑。又本院
      向彰化銀行中和分行函調許明輝之開戶資料，經彰化銀行以九十年七月三日彰
      中和字第一三八０號函檢附支票存款開戶及支票存款帳戶等資料所示，許明輝
      係於八十九年四月二十四日，至彰化商業銀行中和分行開設第0000000
      00帳號，並分別於八十九年四月二十四日、五月八日、五月二十六日、六月
      十四日、七月五日，先後五次各領用每本二十五張之支票簿使用等情，惟經本
      院提示前開資料供證人許明輝當庭辨識後，陳稱：伊有去開戶，名字也是伊簽
      的，但沒有領過支票簿云云，惟經辯護人及檢察官交互詰問時則改稱：伊領過
      第一本支票簿，連同印章都放在公司會計那邊，如果公司要買東西，就會開伊
      的支票，伊並沒有反對公司使用支票等語，證人許明輝初推稱未曾領用支票簿
      ，嗣又改口稱僅領用第一本支票簿，其刻意隱瞞領用支票簿使用等情節，非無
      可議之處。再者，證人許明輝經本院訊問「（依票據掛失止付通知書，你只掛
      失五九二五一至五九二七五，二十五張支票，你是否只掛失這二十五張支票？
      ）我不知道。」、「（八十九年四月二十四日、五月八日、五月二十六日、六
      月十四日，分四次領用各二十五張支票，你為何都沒有掛失？）我有掛失，我
      可以提供資料。」、「（彰化銀行支票存款帳戶資料表顯示，八十九年七月二
      十一日，又領用二十五張支票使用？）我真的沒有領。」（均見本院九十年八
      月十七日訊問筆錄），證人許明輝既堅稱只領用第一本支票簿使用，則其顯然
      不知第二至第五本支票簿領用情形，何以僅單就其中一本支票簿辦理掛失手續
      ？經本院諭知證人許明輝應於九十年九月四日自行到庭並提出證據佐證，惟其
      卻無故未到庭，然據卷附彰化銀行中和分行九十年八月二十八日彰中和字第一
      八一五號函檢附八十九年七月二十一日支票領取證一紙所示，許明輝簽名及印
      文與其開戶申請書之簽名及事後變更印鑑之印文完全相同，更足以彰顯許明輝
      否認未於八十九年七月二十一日變更印鑑並領用支票簿使用云云，顯係虛偽之
      詞，不足為採。是本件票主許明輝既親自開戶並領用支票簿，卻對支票簿簽發
      及領用情形均推諉不知，事後卻唯獨將其中一本支票簿以遺失為由辦理掛失止
      付，證人許明輝證詞非但前後矛盾，且與常情不合，則其陳稱遺失本案系爭支
      票，顯非實情，礙難憑信。是被告辯稱：伊並不知該紙支票係贓物等語，顯非
      無據，堪予採信。
（三）再者，依據被告提出之二份報紙所示，中國時報有十二則，聯合報有八則「支
      票借你」廣告，業經本院勘驗屬實並載於筆錄可稽（見本院九十年九月四日審
      判筆錄），被告辯稱：伊係看報紙買支票等語，顯非虛詞，尚堪採信。而報紙
      所刊載販售支票廣告，無非係趁人急須票據使用再從中收取費用牟利之地下行
      業，而見報購買支票使用者，當無花錢購買偽造支票，而自陷刑責愚行之理，
      故依此方式所購得之票據，鮮有偽造票據情形，多半為俗稱「芭樂票」（已列
      為拒往支票）或尚未拒往之空頭支票，但賣票與買票者間絕對無任何對價關係
      ，否則買票者何須額外付款來買支票使用，換言之，所支付價款與購得票據面
      額間並無必然關係存在。從而，被告雖以三千元購買系爭支票使用，惟乏積極
      證據證明被告與該名賣票者之不詳男子有何共同偽造有價證券之犯行存在，公
      訴人徒以被告花三千元買二十二萬元支票，遽謂被告應知該紙支票係偽造票據
      云云，顯屬推測之詞，尚難擇為不利被告之證據。又被告雖將系爭支票交付丙
      ○○兌領而退票，然本件既乏證據證明被告有何偽造支票行為，自與偽造有價
      證券後再用以新債清償，而另涉詐欺罪嫌之情節不同。則被告交付該紙支票供
      丙○○兌領未果，其借款之舊債務既未因此而解免，則其交付系爭支票而退票
      行為與詐欺罪構成要件亦有未合。是被告辯稱：伊沒有偽造有價證券及詐欺之
      意等語，堪予採信。
三、綜上各節，本件公訴人所指之證據尚不足以證明被告有公訴人所指之犯罪事實；
    此外，復查無其他具體事證足資證明被告涉有起訴意旨所指之偽造有價證券等罪
    嫌，應認無法證明被告犯罪，揆諸首揭法文意旨，爰為無罪之諭知。
據上論斷，應依刑事訴訟法第三百零一條第一項，判決如主文。
本案經檢察官丁○○到庭執行職務。
中      華      民      國    九十      年      九      月     十一     日
                              臺灣臺北地方法院刑事第一庭
                                  法    官    傅  中  樂
右正本證明與原本無異。
如不服本判決，應於判決送達後十日內，向本院提出上訴狀。
                                  書 記 官    林  明  龍
中      華      民      國    九十      年      九      月     十二     日


司法院資訊處製作；財團法人民間司法改革基金會備份。
